【裁判字號】    94,醫上訴,1975
【裁判日期】    950105
【裁判案由】    過失致死
【裁判全文】
臺灣高等法院臺中分院刑事判決      94年度醫上訴字第1975號
上  訴  人  臺灣臺中地方法院檢察署檢察官
被      告  乙○○
選任辯護人  林根煌律師
選任辯護人  曾慶宗律師
上列上訴人因被告過失致死案件，不服臺灣臺中地方法院93年度
醫訴字第3號中華民國94年8月5日第一審判決（起訴案號：臺灣
臺中地方法院檢察署91年度偵字第3910號），提起上訴，本院判
決如下：
    主  文
上訴駁回。
    理  由
一、公訴意旨略以：乙○○係臺中市私立中國醫藥學院附設醫院
    （現改制為中國醫藥大學附設醫院，以下簡稱中國附設醫院
    ）之醫師，為從事醫療業務之人，緣潘思宇於民國（下同）
    八十九年底，因肚子痛等症狀，經被告診治結果為便秘，開
    立通便藥予潘思宇服用，嗣於九十年一月二十九日，潘思宇
    又因肚子痛，至中國附設醫院門診，由乙○○診視，經抽血
    飯後血糖值為736mg/dl，給予門診處方「胰島素注射治療」
    ，於同年二月五日再次門診，診斷為「腹瀉有一個月，抽血
    飯前血糖值為609（起訴書誤載為60）mg/dl;」，於同年月
    十日急診，診斷為「便秘約為一個月，及在最近一天內解紅
    色血便四次，當時檢驗糞便潛血反應為陰性，血紅色為
    11.1mg /dl，飯前血糖值為636mg/dl，有脫水表徵，腹部Ｘ
    光片顯示沒有腸子擴張，但有多量之糞便堆積，同時不能排
    除有腫瘤在左上腹和骨盆腔的可能．．．經轉入病房住院治
    療三天，血糖初步得到控制且腹脹及腹痛改善後出院，並安
    排門診追蹤」。於同年三月五日門診紀錄有左下腹痛及便秘
    ，依據放射部門腹部Ｘ光片之判讀顯示：在腹部某部位及骨
    盆腔的影像密度增加，並造成腸道呈曲狀擴張，建議進一步
    追查原因。而依乙○○之專業學識及當時客觀環境，又無不
    能注意之情事，竟仍疏於注意，遲未為進一步追查原因，並
    作其他檢查，致潘思宇於同年三月二十九日住院時，血液檢
    查呈小球性貧血，腹部站立Ｘ光片顯示腸絞塞，疑有腹部腫
    瘤等情形。復於同年四月十一日告知潘思宇之阿姨楊桂芳，
    潘思宇可以出院，並建議於同年四月十七日，回中國附設醫
    院作神經、婦產科門診。潘思宇於同年四月十三日早上至行
    政院國軍退除役官兵輔導委員會臺中榮民總醫院（以下簡稱
    臺中榮民總醫院）急診，十四日子夜在腹膜炎診斷下，進行
    緊急手術，手術後發現有黏液性線癌，於同年六月七日骨盆
    部位斷層掃描顯示多發性轉移範圍更加擴散，並於同年七月
    十一日不治死亡，因認乙○○涉有刑法第二百七十六條第二
    項之業務過失致死罪嫌等語。
二、按犯罪事實應依證據認定之，無證據不得認定犯罪事實，又
    不能證明被告犯罪者，應諭知無罪之判決，刑事訴訟法第一
    百五十四條第二項、第三百零一條第一項分別定有明文。次
    按犯罪事實應依證據認定之，所謂證據，須適於為被告犯罪
    事實之證明者，始得採為斷罪資料，如未能發現相當證據，
    或證據不足以證明，自不能以推測或擬制之方法，以為裁判
    基礎；又認定不利於被告之事實，須依積極證據，苟積極證
    據不足為不利於被告事實之認定時，即應為有利於被告之認
    定，更不必有何有利之證據，且告訴人之告訴，係以使被告
    受刑事訴追為目的，是其陳述是否與事實相符，仍應調查其
    他證據以資審認。最高法院三十年上字第八一六號、四十年
    臺上字第八六號、五十三年臺上字第二七五○號、五十二年
    台上字第一三００號判例可資參照。另刑法上之過失犯，以
    行為人對結果之發生，應注意並能注意而不注意為成立要件
    ，醫師以符合醫療常規之方式對病人為診療行為，即難謂其
    醫療行為有何未盡到注意義務之情形，自不能以過失犯相繩
    。
三、公訴人認被告乙○○涉有上開業務過失致死罪嫌，係以前揭
    事實，業據告訴人指訴歷歷，並有中國附設醫院病歷、臺中
    榮民總醫院病歷及行政院衛生署醫事審議委員會00000
    00號鑑定書在卷可稽為據。訊據被告固坦承其為中國附設
    醫院之新陳代謝科專科醫師，曾於九十年一月二十九日、同
    年二月五日、同年二月十四日、同年二月二十二日、同年三
    月一日、同年三月八日、同年三月十五日、同年三月三十一
    日起至同年四月十一日止，為被害人診治等情，惟堅決否認
    有何業務過失致死犯行，辯稱：伊從九十年一月二十九日起
    才開始為潘思宇看診，當時潘思宇血糖指數很高，伊為住院
    之建議，但為潘思宇拒絕；潘思宇於同年二月五日第二次門
    診，血糖指數仍高，伊再次建議住院，潘思宇還是拒絕；潘
    思宇另於同年二月十日至中國附設醫院急診，是由急診室小
    兒科蔡政道醫師看診，嗣至小兒科病房住院，由蔡輔仁主任
    醫師主治，於同年二月十三日辦理出院，在此段期間非由伊
    看診；潘思宇再於同年二月十四日及同年月二十二日由伊門
    診，分別主訴有腹痛或腹瀉症狀，於九十年三月一日又主訴
    有持續腹痛症狀，因此伊將之轉介至消化系統方面之胃腸科
    門診，由卓富讚醫師診治，於照完Ｘ光片後，卓富讚醫師診
    斷為：腹痛、腸胃機能障礙，並給予口服軟便劑治療，此次
    門診亦非伊進行診治，且伊為新陳代謝科醫師，相信胃腸科
    醫師之專業診斷；嗣潘思宇於同年三月八日、同年三月十五
    日又由伊門診控制血糖，並無腸胃不適之主訴；於同年三月
    二十九日由伊門診時，主訴：便秘、上腹痛及食慾不振，伊
    即建議住院作進一步檢查及治療；潘思宇於同年三月三十一
    日辦理住院，伊安排進行尿液、血液及腹部Ｘ光等檢查，並
    於同年四月二日會診精神科，但因潘思宇沈默不語而無法進
    行會診，且因潘思宇月經很久未來而於同年四月三日會診婦
    產科作懷孕試驗反應為陰性，另安排糞便常規及潛血反應檢
    查，惟潘思宇未依規定收集糞便檢體送出而無法進行檢查，
    再於同年四月六日會診胃腸科，由胃腸科賴學洲醫師進行檢
    查，檢查報告於同年四月十日回覆，建議作腹部超音波、Ｃ
    Ａ－１２５檢驗及會診婦產科，當日即抽血檢驗ＣＡ－１２
    ５，並於同年四月十一日由胃腸科伍偉華醫師施行腹部超音
    波，伍偉華醫師建議安排腹部電腦斷層攝影檢查及腹部Ｘ光
    檢查，因該日上午作完超音波後，潘思宇及其家屬要求出院
    ，隨即辦理出院手續，伊叮囑潘思宇要回診，並預約同年四
    月十七日之新陳代謝科、婦產科門診，而非如起訴書所載之
    神經、婦產科門診，伊並預定在門診時對潘思宇施行腹部電
    腦斷層檢查；其在整個診治過程，已有會診胃腸科、婦產科
    及精神科，並積極安排相關之檢查，伊醫療行為並無過失等
    語。
四、經查：
（一）被害人潘思宇係先天性糖尿病患者，自八十五年十一月間
      起至八十七年三月四日止，曾因糖尿病至中國附設醫院就
      診，但當時非由被告看診，嗣自八十七年三月五日起至九
      十年一月二十八日止，均未再至中國附設醫院就診等情，
      有中國附設醫院病歷在卷可稽，且被害人自八十九年十月
      間起至九十年一月二十八日止，於中央健康保險局現有資
      料庫中未有門診、住院就醫資料等情，亦有中央健康保險
      局中區分局九十四年五月九日健保中費一字第０９４００
      ６２１８８號函存卷可憑，是公訴人認為被害人於八十九
      年底，即因肚子痛等症狀，經被告診治結果為便秘，開立
      通便藥予被害人服用云云，核與事實不符。
（二）被害人於九十年四月十三日改至臺中榮民總醫院就診，病
      理結果為黏液性線癌，有淋巴腸繫膜、腹膜轉移，嗣於九
      十年七月十一日死亡，死因為大腸直腸癌併發腹腔轉移，
      有臺中榮民總醫院病歷及死亡診斷證明書存卷可佐；惟被
      害人係自九十年一月二十九日起，始分別於九十年一月二
      十九日、同年二月五日、同年二月十四日、同年二月二十
      二日、同年三月一日、同年三月八日、同年三月十五日、
      同年三月三十一日起至同年四月十一日止，接受被告診治
      等情，有中國附設醫院病歷在卷可稽。依據卷附之病歷記
      載：
  １、被害人於九十年一月二十九日就診時主訴：從八十五年十
      一月起罹患糖尿病，在八十七年一月間曾因酮酸中毒在中
      國附設醫院住院，但很長一段時間未再看診，曾據開業醫
      師告知左腎水腫及大便阻塞，建議作進一步檢查。當時被
      害人抽血檢驗飯後血糖值為736mg/dl，被告建議住院，但
      被害人拒絕住院。被告除給予胰島素注射治療外，還作一
      般驗尿檢查。
  ２、被害人於九十年二月五日就診時主訴：腹瀉一個月。當時
      被害人抽血檢驗飯後血糖值為609mg/dl，被告建議住院，
      但被害人仍再度拒絕住院。
  ３、被害人在九十年二月十日因腹瀉及解血便至中國附設醫院
      急診，由急診室之小兒科蔡政道醫師看診，再收至小兒科
      病房住院，由小兒科蔡輔仁主任醫師診治，當時急診檢查
      報告為：大便潛血檢查為陰性反應，糞便培養沒有異狀。
      嗣於九十年二月十三日出院時，出院診斷為：第一型糖尿
      病控制不良。
  ４、嗣被害人於九十年二月十四日再度由被告門診，主訴：腹
      瀉一個月，現仍持續腹瀉中。被告診斷為糖尿病及胃腸機
      能障礙。
  ５、被害人於九十年二月二十二日由，但有腹痛。被告診斷為
      糖尿病及胃腸機能障礙。
  ６、被害人於九十年三月一日由被告門診，主訴：腹痛；抽血
      檢驗飯後血糖值為352mg/dl。被告診斷為第二型或未明示
      型糖尿病，伴有未明示併發症，及未明示之胃功能性障礙
      ，並給予至腸胃科門診就診之建議。
  ７、嗣被害人於九十年三月五日至胃腸科之卓富讚醫師門診，
      主訴：左下腹痛，腫脹約一星期，便秘。卓富讚醫師安排
      之腹部Ｘ光檢查報告為：在左腹部及骨盆腔的影像密度增
      加，並造成腸道呈曲狀擴張，建議進一步檢查原因。當時
      卓富讚醫師給予：腸音低下，腹部Ｘ光，糞便過多滯留之
      徵候診斷，並給予口服軟便劑之治療。
  ８、被害人又於九十年三月八日及三月十五日由被告門診，均
      主訴：自八十五年開始罹患糖尿病，飲食控制不佳。被告
      均給予第二級或未明示型糖尿病，伴有未明示併發症之診
      斷。
  ９、被害人於九十年三月二十九日由被告門診，主訴：從八十
      五年十一月間起罹患糖尿病，飲食控制不良，前一天晚上
      及當天早上均未進食也未注射胰島素，有便秘及上腹痛，
      胃口不好。被告即給予住院之建議，並安排九十年三月三
      十一日住院。公訴人認為被害人係於同年三月二十九日住
      院云云，容有誤會。
１０、九十年三月三十一日被害人住院後，被告安排糞便、尿液
      、血液及腹部Ｘ光檢查。
１１、於九十年四月二日因被害人沈默不語，表情冷漠，且無家
      屬陪伴，無法溝通，因此安排會診精神科，結果因被害人
      沈默不語，會診無法進行。
１２、於九十年四月二日因被害人沈默不語，表情冷漠，且無家
      屬陪伴，無法溝通，因此安排會診精神科，結果因被害人
      沈默不語，會診無法進行。
１３、於九十年四月三日因被害人血液檢查結果呈現貧血現象，
      且因月經很久未來，被告即安排作進一步之血液檢查、糞
      便及懷孕試驗。但被害人未收集大便檢體送出。
１４、於九十年四月六日會診胃腸科，由賴學洲醫師診治。被害
      人於該日仍未收集大便檢體送出。
１５、賴學洲醫師會診後於九十年四月十日回覆：被害人肝脾腫
      大、貧血、體重減輕及無月經，腹部Ｘ光檢查顯示腸絞塞
      ，建議作腹部超音波檢查，ＣＡ－１２５檢驗及會診婦產
      科，當日抽血檢驗ＣＡ－１２５，並安排隔日作腹部超音
      波檢查。被害人於該日仍未收集大便檢體送出。
１６、於九十年四月十一日由胃腸科伍偉華主任醫師施行腹部超
      音波，診斷認為：疑似腸阻塞合併小腸擴張，左側水腎，
      並建議：安排腹部電腦斷層攝影檢查及安排腹部Ｘ光檢查
      。作完超音波後，被害人要求出院，隨即辦理出院，被告
      叮囑要回診，並預約同年四月十七日之新陳代謝科、婦產
      科門診，預定在門診時對被害人施行腹部電腦斷層檢查。
      出院診斷為：第一型糖尿病控制不良及合併有視網膜病變
      、便秘、左側水腎、疑似骨盆腔腫瘤、貧血。
１７、於九十年四月十二日，ＣＡ－１２５檢驗報告結果為：
      170.54（正常值應小於35）。
    綜合上開病歷記載，足見：
  (1)被告於被害人第一次、第二次門診時，因被害人血糖指數甚
    高，均建議被害人住院作進一步檢查，惟為被害人所拒絕，
    被告已盡其新陳代謝科醫師之專業建議，惟不為被害人所接
    受，則此時被害人未能接受進一步檢查，自不可歸責於被告
    。
  (2)被害人於九十年二月十日急診及至同年月十三日住院期間，
    此段期間係由小兒科醫師蔡政道、蔡輔仁看診及診治，雖有
    腹瀉及血便之主訴，但大便潛血檢查為陰性反應，糞便培養
    沒有異狀，出院時醫師診斷為第一型糖尿病控制不良，並無
    特別註明被害人罹有腸胃疾病，因此段期間非由被告診治，
    則在診治之醫師已對被害人施以糞便檢查，結果為大便潛血
    檢查為陰性反應，糞便培養沒有異狀，且被害人於其後門診
    均未主訴有血便，縱被告於九十年二月十四日、九十年二月
    二十二日之事後二次門診，未馬上為被害人安排糞便複檢，
    尚屬在合理處置範圍，難認有何疏失之處。
  (3)被害人於九十年三月一日由被告門診時，又主訴有腹痛，被
    告即建議其至胃腸專科就診，可徵被告就被害人持續腹瀉或
    腹痛之症狀，已依其專業知識建議至胃腸專科就診，應無延
    誤之情。
  (4)被害人於九十年三月五日至腸胃科照腹部Ｘ光片，雖檢查報
    告為：在左腹部及骨盆腔的影像密度增加，並造成腸道呈曲
    狀擴張，建議進一步檢查原因，惟當時之腸胃科專科醫師未
    安排進一步檢查，僅給予藥物治療，被告既為新陳代謝科之
    醫師，對於胃腸科之腹部超音波、腹部電腦斷層或大腸直腸
    外科之腸道內視鏡，不具執行之能力，自僅能相信胃腸專科
    醫師之判斷，參以被害人於其後之九十年三月八日、九十年
    三月十五日門診，均無胃腸不適之主訴，則以被告身為新陳
    代謝科醫師，其專業應係針對被害人控制不良之糖尿病給予
    適當醫療，並在被害人有其他身體不適之主訴時，給予適當
    之轉介，然此段期間被害人既已無胃腸不適之抱怨，且所轉
    介之胃腸科醫師亦無為進一步檢查之具體建議，在目前健保
    運作生態下，實難期被告此時主動安排糞便複檢、腸道內視
    鏡等檢查，故縱被告於該時未予安排，亦無違反一般之治療
    方式，殊難想像有何疏失可言。
  (5)被害人於九十年三月二十九日門診時主訴有便秘及上腹痛時
    ，被告即給予住院之建議，並安排九十年三月三十一日住院
    ，顯見被告就被害人主訴之胃腸病症，已積極安排住院為進
    一步檢查，自難認有何延遲之情。
  (6)被害人九十三年三月三十一日住院後，被告已依被害人生理
    狀況，會診精神科、婦產科，並再度照會胃腸科，且依胃腸
    科賴學洲醫師之建議，安排腹部超音波、ＣＡ－１２５檢查
    及再度安排會診婦產科，並於九十年四月十一日由胃腸科伍
    偉華主任醫師施行腹部超音波，診斷認為疑似腸阻塞合併小
    腸擴張，左側水腎，並建議安排腹部電腦斷層攝影檢查及安
    排腹部Ｘ光檢查，因被害人要求出院，被告隨即安排新陳代
    謝科及婦產科之門診，並預定在門診時間安排腹部電腦斷層
    攝影檢查，被害人隨即出院。則就被告所為門診及檢查之安
    排觀之，可見被告已針對胃腸科專業醫師之建議予以妥適處
    置，盡其醫師之職責。
  (7)ＣＡ－１２５檢查報告係至九十年四月十二日方出爐，雖顯
    示被害人該項指數過高，惟被害人當時已出院，該項指數，
    自無法作為被告同意被害人出院之判斷是否妥適之依據，併
    此敘明。
  (8)綜上所陳，被告雖於診治被害人之過程中，未能發現被害人
    已罹犯大腸癌，惟其僅係新陳代謝科醫師，其在整個診治過
    程，已有會診胃腸科、婦產科及精神科，及安排相關之檢查
    ，其於診治被害人過程均符合一般醫療常規，並無何過失可
    指，被告所辯尚非不堪採信。
（三）卷附之行政院衛生署醫事審議委員會0000000號鑑
      定書，於鑑定意見第一點、第三點，雖認為：「陳醫師對
      這位病人的追蹤治療，於二月初至三月底並未積極安排相
      關的檢查，是有疏失。病人之主要死因為大腸癌併發腹腔
      轉移，九十年一月二十九日門診紀錄，推斷當時可能已有
      腹部腫瘤壓迫，另依五月手術時之描述，推斷病人很可能
      在讓陳醫師診治時，就已經有癌細胞的擴散及轉移，只是
      當時陳醫師未能安排適當之檢驗來加以確定。」云云，顯
      係未斟酌被告(1)於九十年一月二十九日、九十年二月五日
      門診已建議住院被拒。(2)於九十年二月十日係由小兒科蔡
      輔仁醫師為被害人診治。(3)於九十年三月一日已為照會胃
      腸科之建議。(4)於九十年三月五日由胃腸科醫師卓讚對被
      害人施行腹部Ｘ光檢查。(5)於九十年三月二十九日建議住
      院為進一步檢查等處置。(6)被害人本身於整個醫療過程中
      未能完全遵從醫師建議馬上住院檢查，及嗣於住院期間未
      依被告及其他診治醫生之指示配合糞便複檢等情，其鑑定
      意見之判斷，尚有疏遺，尚難為被告不利之認定。
五、綜上所述，本件被告就被害人所為之醫療行為，並無違反醫
    療常規之情形，此外，復查無其他積極證據足資認定被告有
    何公訴人所指之犯行，原審以不能證明被告犯罪，為無罪之
    諭知，認事用法，均無不合，檢察官上訴意旨略以：被害人
    於九十年二月十日及三月二十九日所攝之Ｘ光片，經判讀顯
    示被害人疑有腹部腫瘤，被告卻未積極安排多檢查，顯有過
    失等語，指摘原判決不當，尚無理由，應予駁回。
六、據上論斷，應依刑事訴訟法第三百六十八條，判決如主文。
本案經檢察官甲○○到庭執行職務。
中    華    民    國    95    年    1     月    5    日
              刑事第十庭  審判長法  官  林  照  明
                                法  官  唐  光  義
                                法  官  林  清  鈞
上列正本證明與原本無異。
如不服本判決應於收受送達後十日內向本院提出上訴書狀，其未
敘述上訴之理由者並得於提起上訴後十日內向本院補提理由書（
均須按他造當事人之人數附繕本）。
                                書記官  劉  恒  宏
中    華    民    國    95    年    1     月    13    日
                                                      Ｒ


司法院資訊處製作；財團法人民間司法改革基金會備份。
